【裁判字號】    94,易,1892
【裁判日期】    950626
【裁判案由】    傷害
【裁判全文】
臺灣臺北地方法院刑事判決              94年度易字第1892號
公  訴  人  臺灣臺北地方法院檢察署檢察官
被      告  丙○○
選任辯護人  彭安國律師
被      告  乙○○
上列被告等因傷害案件，經檢察官提起公訴（九十四年度偵字第
一九一一九號），經本院判決如下：
    主  文
丙○○傷害人之身體，處拘役拾日，如易科罰金，以佰元折
算壹日。
乙○○無罪。
    事  實
一、緣丙○○因位於臺北市大安區○○○路○段十一巷八號住處
    ，常遭不明原因騷擾，為查明何人所為，遂於民國九十四年
    八月六日凌晨零時許，在前開住處埋伏之際，果見乙○○朝
    庭院丟擲老鼠、外遇錄影帶、冥紙等物（乙○○涉犯恐嚇危
    害安全部分另行移送偵辦），即趨前欲為逮捕，然為乙○○
    脫逃至同路段十一巷外等候之計程車內而不遂。丙○○仍有
    不甘亦同追至，明知徒手強行拉扯計程車內不欲下車者之單
    腳腳踝，雖可將人拉下車，但可能導致車內之人失衡而頭部
    、身體多處、數度碰撞車門等銳角、或地上突出硬物，仍基
    於普通傷害之犯意，執意徒手強扯乙○○手、腳踝，朝車外
    拖拉，迫使乙○○失衡、遭扯出車外，頭部、肩、背碰撞車
    門、地上突出之硬物，雖將乙○○壓制在地，但致乙○○受
    有右眼窩底骨折合併右眼及身體多處瘀傷（左肩後側二×三
    公分，右腰部三×五公分，左上手臂二×二公分，左手前臂
    一×一公分，左踝三×四公分）等傷害。
二、案經被害人乙○○訴請臺北市政府警察局大安分局報請臺灣
    臺北地方法院檢察署檢察官偵查起訴。
    理  由
壹、被告丙○○之部分：
  一、訊據被告丙○○就於前揭時地告訴人兼被告乙○○朝家中
      丟擲冥紙、老鼠、錄影帶等物，即上前欲為逮捕而不遂，
      雙方追逐至巷口外等候之計程車時，為將其拉下車，即拉
      扯告訴人兼被告乙○○之左腳腳踝，致告訴人兼被告乙○
      ○失衡掉出車外，而遭壓制等事實，於本院調查、審理時
      均坦承不諱，惟仍矢口否認有何傷害之犯行，辯稱：伊一
      出門即見乙○○騷擾伊住處，故抓住乙○○之手、腳，以
      阻止乙○○離去等員警前來處理，但乙○○強力反抗方會
      有肢體碰觸，但不知乙○○傷勢為何會如此云云，辯護人
      亦以：丙○○係基於刑事訴訟法第八十八條、民法第一百
      五十一條自助行為而逮捕恐嚇危害伊全家安全之現行犯即
      乙○○此，為依法令之行為，依據刑法第二十一條第一項
      之規定，應可阻卻違法不罰，乙○○之精神狀況已有不正
      常等語為被告丙○○置辯。經查：
    (一)被告丙○○於前揭時地徒手拉扯告訴人兼被告乙○○之手
      、腳踝，將告訴人兼被告乙○○由計程車內扯下地面等事
      實，除據被告丙○○坦承不諱（見本院九十五年三月六日
      筆錄第九頁），復自承：「（問：她的臉部或身體部分，
      有無在你們拉扯時碰觸到其他堅固物？）有，她的臉可能
      碰到地上，因我們兩人拉扯中都有倒在地上打滾」、「我
      有看到她撞到車門、地上」（見本院九十五年三月六日筆
      錄第九、十頁），並經告訴人兼被告乙○○指述：受傷地
      點係在門外巷口計程車停等處乙節明確，且經證人即該計
      程車司機甲○○於本院證稱：當日見女子（即告訴人兼被
      告乙○○）跑著回來，後面追著一男子（即被告丙○○）
      ，女子坐上車、尚未關門，男子即將女子硬拉下車，女子
      即跌倒在地等語（見本院九十五年四月十七日筆錄第三頁
      ），是被告丙○○出手拉扯，致告訴人兼被告乙○○臉部
      、身體自車上墜落至地板之事實，足以認定。而告訴人兼
      被告乙○○於事發遭警留置釋放後數小時，即九十四年八
      月六日上午十一時四時五分許，即至國立臺灣大學醫學附
      設醫院診斷：受有右眼窩底骨折合併右眼及身體多處瘀傷
      （左肩後側二×三；公分，右腰部三×五公分，左上手臂
      二×二公分，左手前臂一×一公分，左踝三×四公分）等
      傷害乙節亦有告訴人兼被告乙○○受傷照片、國立臺灣大
      學醫學院附設醫院診斷證明書在卷可稽且經本院調取病歷
      附卷可查，是以事發後扣除員警留置時間，可認係於事發
      後第一時間之診斷，再輔以告訴人兼被告乙○○係遭強扯
      腳踝失衡跌落地板之情節，在於無「告訴人兼被告乙○○
      係自殘、或有其餘外力介入」等積極證據存在情形下，可
      認告訴人兼被告乙○○所受傷勢，係被告丙○○拉扯所致
      。被告丙○○所辯：當日行為應無致受如此嚴重傷勢云云
      ，不足採信。
    (二)另辯護人雖以：被告乙○○該時正向被告丙○○住處丟擲
      冥紙等物，而為被告丙○○察覺、追呼，故被告乙○○係
      屬恐嚇危害安全罪之現行犯，被告丙○○為阻止被告乙○
      ○離去，而依法逮捕現行犯，屬依法令之行為，依據刑法
      第二十一條第一項之規定應屬不罰之行為等語置辯。惟按
      刑事訴訟法第八十八條第一項、及第九十條規定：「現行
      犯，不問何人得逕行逮捕之。」、「被告抗拒拘提、逮捕
      或脫逃者，得用強制力拘提或逮捕之。但不得逾必要之程
      度。」，而「依法逮捕犯罪嫌疑人之公務員，遇有抵抗時
      ，雖得以武力排除之，但其程度以能達逮捕之目的為止，
      如超過其程度，即非法之所許，不得認為依法令之行為。
      」（最高法院三十年上字第一○七○號判例參照），是任
      何人得以必要程度範圍內之強制力逮捕現行犯，此方係為
      依法令之逮捕，凡行使強制力逾越必要之程度，即非法令
      所得許，亦不得主張刑法第二十一條第一項之依法令行為
      ，而不得阻卻違法。今被告丙○○雖以逮捕現行犯之意思
      阻止告訴人兼被告乙○○離去，惟被告丙○○行使之強制
      力已因不擇手段，使告訴人兼被告乙○○受有右眼窩底骨
      折之傷害，其逾越必要程度至明，揆之前揭說明，已非法
      令許可之範圍，自難主張依法令之行為而阻卻違法，辯護
      人所辯，尚有誤會。
    (三)復按「查刑法第三十六條（即現行刑法第二十三條）規定
      正當防衛之要件，必對於現在不正侵害，始能成立，若侵
      害已過去，或預料有侵害而侵害尚屬未來，責其加害行為
      ，自無正當防衛之可言」（最高法院十九年上字第一一七
      四號判例參照），又刑法第二十四條之緊急避難規定：「
      因避免自己或他人生命、身體、自由、財產之緊急危難而
      出於不得已之行為，不罰。但避難行為過當者，得減輕或
      免除其刑。」，則以自己或他人之生命、身體、自由、財
      產猝遇危難之際，非侵害他人法益，別無救護之道，為必
      要之條件。惟本件被告丙○○發覺告訴人兼被告乙○○之
      時，雖係告訴人兼被告乙○○丟擲老鼠、冥紙、外遇錄影
      帶等物涉犯刑法第三百零五條恐嚇危害安全罪之犯罪同時
      ，然該時告訴人兼被告乙○○即已中止續行其行為而為逃
      逸，本件傷害之處已係告訴人兼被告乙○○逃逸之他處即
      住處十一巷巷口處，故被告丙○○所受之不法「受恐嚇危
      害安全」侵害已然過去、且被告丙○○所為「於他處傷害
      他人」之方法亦非救護「受恐嚇危害安全之必要條件」，
      是被告丙○○之行為亦與刑法第二十三條正當防衛、或第
      二十四條緊急避難等阻卻違法事由不合，併此敘明。
    (四)綜上所述，本件事證明確，被告丙○○傷害告訴人兼被告
      乙○○之犯行洵堪認定，應予依法論科。
  二、核被告丙○○之行為係犯刑法第二百七十七條第一項之普
      通傷害罪。爰審酌被告丙○○係因家中數度遭騷擾，忍無
      可忍、一時氣憤，為阻止告訴人兼被告乙○○離去、請求
      員警處理，以免再受騷擾，基於對法令誤解，方出於過當
      程度行為欲為「逮捕」（惟因逾越必要程度，而非可認係
      依法令逮捕之行為，已如前述），其情可憫，且於審理中
      數度表達願和解意願，然係因告訴人兼被告乙○○請求金
      額過高，無法達成和解，故雖迄今尚未賠償告訴人兼被告
      乙○○損害，非全可歸責被告丙○○，再被告丙○○於本
      院審理期間，態度誠懇、非無悔意，案發後亦主動請員警
      前來處理，並未私自報復，犯後態度尚屬良好，再本件事
      因係告訴人兼被告乙○○先至被告丙○○住處涉為恐嚇危
      害安全之行為，而衡量告訴人兼被告乙○○所受傷勢，及
      其餘被告丙○○犯罪之動機、目的、犯罪時所受之刺激、
      犯罪之手段、犯人之生活狀況、品行、智識程度、犯人與
      被害人平日之關係、犯罪所生之危險或損害、犯罪後之態
      度等一切情狀，從輕判處如主文所示之刑，並諭知易科罰
      金之折算標準，以示懲儆。
貳、被告乙○○之部分；
  一、公訴意旨略以：被告乙○○基於傷害之犯意，於前揭時地
      以指甲抓傷告訴人兼被告丙○○，致告訴人兼被告丙○○
      受有前胸三處抓傷、左下腹二處抓傷、二前臂抓傷之傷害
      ，亦涉犯刑法第二百七十七條第一項之傷害罪等語。
  二、按不能證明被告犯罪或其行為不罰者，應諭知無罪之判決
      ；又對於現在不法之侵害，而出於防衛自己或他人權利之
      行為，不罰，刑事訴訟法第三百零一條第一項、刑法第二
      十三條前段分別定有明文。
  三、本件公訴人認被告涉有前開傷害犯行，無非係以被告兼告
      訴人丙○○之指訴，及三軍總醫院附設民眾診療服務處診
      斷證明書為主要論據。
  四、訊據被告乙○○就於前揭時地至告訴人兼被告丙○○住處
      丟擲物品後，為告訴人丙○○追趕直至躲入計程車內，仍
      為告訴人丙○○拉扯下車，而出手抓扯告訴人丙○○，致
      告訴人丙○○受有前胸三處抓傷、左下腹二處抓傷、二前
      臂抓傷之傷害等事實，於本院調查、審理時均坦承不諱，
      惟堅詞否認有何傷害之犯行，辯稱：係因遭丙○○毆打，
      方會受不了出手抓傷丙○○等語。經查：
    (一)被告乙○○於前揭時地遭告訴人兼被告丙○○毆打成傷乙
      節，已如前述，而被告乙○○係於上開同一時地出手抓扯
      告訴人兼被告丙○○等情，除據被告乙○○坦承不諱外，
      亦經告訴人兼被告丙○○陳證：伊雙手拉扯乙○○不讓乙
      ○○離去，而乙○○即還手抓住伊等情明確（見本院九十
      五年三月六日筆錄第九頁）；而告訴人兼被告丙○○於事
      發同日即至三軍總醫院診斷：受有前胸三處抓傷、左下腹
      二處抓傷、二前臂抓傷之傷害等情，並有三軍總醫院附設
      民眾診療服務處診斷證明書在卷可稽，是被告乙○○係於
      遭告訴人兼被告丙○○傷害之際，還手傷害告訴人兼被告
      丙○○之事實，堪以認定。
    (二)惟按刑法上防衛行為，只以基於排除現在不正侵害者為已
      足，其不正之侵害，無論是否出於防衛者之所挑動，在排
      除之一方仍不失其為防衛權之作用（參見最高法院十八年
      上字第二二八號判例）。再經本院審理時實際觀察結果：
      告訴人兼被告丙○○以體型上遠較被告乙○○為強壯、以
      男性之體力亦遠優於女性被告乙○○；再衡量告訴人兼被
      告丙○○所受傷勢係前胸三處抓傷、左下腹二處抓傷、二
      前臂抓傷之傷害，與一般女性抗拒拉扯下所為抓傷等防禦
      性傷害情節相合；反觀被告乙○○因告訴人兼被告丙○○
      之行為則受有右眼窩底骨折合併右眼及身體多處瘀傷（左
      肩後側二×三；公分，右腰部三×五公分，左上手臂二×
      二公分，左手前臂一×一公分，左踝三×四公分），則被
      告乙○○於遭受告訴人兼被告丙○○之猛力攻擊導致右眼
      窩骨折等嚴重傷勢下，依通常人之判斷，業已對被告乙○
      ○之人身安全足以構成危險，故被告乙○○出手抓傷告訴
      人兼被告丙○○時，被告乙○○之身體安全實受「現在」
      、「不法」侵害之情狀，是被告乙○○毆傷告訴人兼被告
      丙○○之行為，則為行使正當防衛權利之行為，以二人所
      受傷勢相衡，手段亦無過當。故被告乙○○傷害告訴人兼
      被告丙○○之行為，乃屬正當防衛行為且未過當而屬不罰
      之列。
  五、綜上所述，被告乙○○徒手抓傷告訴人兼被告丙○○之行
      為固該當刑法第二百七十七條第一項傷害罪之構成要件。
      惟因被告乙○○告係因遭告訴人兼被告丙○○毆打，對於
      現在急迫之不法侵害，出於防衛之意思，為防衛自己權利
      之行為；且對照當時情境，被告乙○○遭告訴人兼被告丙
      ○○不顧危險拖拉至頭、身體碰撞車門、地上堅硬物行動
      已遭壓制無法逃離，則其於反抗出手抓傷告訴人兼被告丙
      ○○，且在告訴人退開後，即未續行攻擊，其防衛行為顯
      然未逾必要之程度，為正當防衛行為，依刑法第二十三條
      前段之規定，其行為不罰，揆諸前開說明，本件自應為被
      告乙○○無罪之諭知。
、至被告乙○○於前揭時間至被告丙○○住處丟擲老鼠、冥紙
    、外遇錄影帶等暗示加害他人生命、身體之物品，而令人心
    生畏懼，恐嚇他人致生危害於安全之行為，因本件被告乙○
    ○為無罪之諭知，不生任何裁判上一罪關係，且經公訴蒞庭
    檢察官當庭陳明非本件起訴範圍明確（見本院九十五年六月
    十二日筆錄第四頁），則本案已起訴部份之效力並不及於未
    起訴之該部份，本院尚不得對該部份予以審究，自應由本院
    依職權告發，由偵查單位再行處理，附此敘明。
據上論斷，應依刑事訴訟法第二百九十九條第一項前段、第三百
零一條第一項，刑法第二百七十七條第一項、第四十一條第一項
前段，罰金罰鍰提高標準條例第一條前段、第二條，判決如主文
。
本案經檢察官張志全到庭執行職務
中    華    民    國    95    年    6     月    26    日
                  刑事第四庭審判長法  官  劉慧芬
                                  法  官  黎惠萍
                                  法  官  郭惠玲
如不服本判決，應於判決送達後十日內向本院提出上訴狀（應抄
附繕本）。告訴人或被害人如對於本判決不服者，應具備理由請
求檢察官上訴，其上訴期間之計算係以檢察官收受判決正本之日
期為準。
上正本證明與原本無異。
                                  書記官  鄭雅文
中    華    民    國    95    年    6     月    27    日
附錄本案論罪科刑法條全文：
刑法第二百七十七條普通傷害罪
傷害人之身體或健康者，處三年以下有期徒刑、拘役或一千元以
下罰金。
犯前項之罪因而致人於死者，處無期徒刑或七年以上有期徒刑；
致重傷者，處三年以上十年以下有期徒刑。


司法院資訊處製作；財團法人民間司法改革基金會備份。
